臺灣基隆地方法院基隆簡易庭小額民事判決
109年度基小字第1525號
原      告  財政部國有財產署北區分署

法定代理人  郭曉蓉  
訴訟代理人  陳貞樺  
            曾智群律師
被      告  蔡錦堂  

            蔡錦樟  

上列當事人間請求給付租金等事件，本院於民國109年12月18日
言詞辯論終結，判決如下：
    主  文
被告蔡錦堂、蔡錦樟應給付原告新臺幣陸萬參仟壹佰捌拾玖元，
及其中新臺幣陸萬零貳佰玖拾壹元自民國一百零九年十二月五日
起至清償日止，按週年利率百分之五計算之利息。
訴訟費用新臺幣壹萬參仟貳佰貳拾伍元由被告負擔。
本判決得假執行。但被告如以新臺幣陸萬參仟壹佰捌拾玖元為原
告預供擔保，得免為假執行。
    事實及理由
一、被告經合法通知，均未於言詞辯論期日到場，核無民事訴訟
    法第386條所列各款情形，依民事訴訟法第436條之23、第43
    6條第2項、第385條第1項前段之規定，准原告之聲請，由其
    一造辯論而為判決。
二、按訴狀送達後，原告不得將原訴變更或追加他訴，但請求之
    基礎事實同一者、擴張或減縮應受判決事項之聲明者，不在
    此限，同法第436條之23準用同法第436條第2項再準用同法
    第255條第1項第2款、第3款亦有明定。查原告本係起訴聲明
    ：被告蔡錦堂、蔡錦樟應給付原告新臺幣（下同）44,747元
    ，及其中41,849元（扣除違約金2,898元）自起訴狀繕本送
    達之翌日起至清償日止，按週年利率百分之5計算之利息。
    嗣則於民國109年12月2日具狀更正其訴之聲明為：被告蔡錦
    堂、蔡錦樟應給付原告63,189元，及其中60,291元（扣除違
    約金2,898元）自民事變更訴之聲明狀繕本送達之翌日起至
    清償日止，按週年利率百分之5計算之利息，核屬擴張及減
    縮應受判決事項之聲明，且其請求之基礎事實同一，尤未逾
    民事訴訟法第436條之8第1 項之範圍，合於上開規定，應予
    准許。
三、原告主張：被告二人前於100年12月6日與原告簽立國有基地
    租賃契約書（下稱系爭租約），承租坐落基隆市○○區○○段00
    地號土地（下稱系爭14地號土地），雙方約定被告二人應於
    每年6月、12月底前繳納各該期租金，惟被告二人自105年7
    月起至108年12月止已有租金32,028元均未繳納，而依系爭
    契約第5條第6款之約定，被告二人未依約繳納租金，應依該
    條款之規定加收違約金，總計其二人應給付之違約金總額為
    2,898元，原告乃以108年12月2日108年度彧字第10160號函
    通知被告二人繳納上開款項，惟被告二人均未如期履行。嗣
    被告二人於系爭租約租賃期限屆滿後，並未完成續約程序，
    亦未返還系爭14地號土地，即應償還相當於租金之不當得利
    即土地使用補償金。另被告二人所有坐落基隆市○○區○○路00
    號建物（下稱系爭建物）除占有系爭14地號土地外，另亦無
    權占有原告所管理之基隆市○○區○○段00地號之土地（下稱系
    爭13地號土地）及同段46之56地號之土地（下稱系爭46之56
    地號土地），占用面積分別為15.24平方公尺及18.17平方公
    尺，其二人自應償還無權占有各該土地相當於租金之不當得
    利。為此，爰依民法第439條、第179條及系爭租約之約定提
    起本件訴訟，請求被告二人給付租金、違約金及相當於租金
    之不當得利，其請求之金額詳如附表一、二所示。並聲明：
    被告應給付原告63,189元，及其中60,291元（扣除違約金2,
    898元）自民事變更訴之聲明狀繕本送達之翌日起至清償日
    止，按週年利率百分之5計算之利息。
四、被告經本院合法通知，未於言詞辯論期日到場，亦未提出書
    狀為任何聲明及陳述。 
五、本院之判斷：　　
  ㈠按承租人應依約定日期，支付租金。民法第439 條前段定有
    明文。次按無法律上之原因而受利益，致他人受損害者，應
    返還其利益。雖有法律上之原因，而其後已不存在者，亦同
    。民法第179 條亦有明文。無權占有他人土地，可能獲得相
    當於租金之利益為社會通常之觀念（最高法院61年台上字第
    1695號民事判例參照）。
  ㈡經查，原告主張被告前承租系爭14地號有土地，積欠105年7 
    月至108年12月租金及違約金合計34,926元，於租約屆滿後
    仍繼續占有該等土地，及自104年4月起至109年10月無權占
    用系爭13地號土地及系爭46之56地號土地等情，業據其提出
    系爭契約、108年12月2日108年度彧字第10160號函、系爭建
    物房屋稅稅籍資料等件影本為證，並經本院依職權調取前開
    土地之土地建物查詢資料，核無不合，被告經合法通知，既
    未於言詞辯論期日到場答辯，復未提出書狀作何聲明陳述以
    供本院審酌，堪信原告主張為真實。從而，原告依租賃契約
    之法律關係，請求被告給付系爭14地號土地而積欠之租金32
    ,028元及違約金2,898元，合計34,926元（其計算式如附表
    一所示），為有理由。
  ㈢按無法律上原因而受利益，致他人受損害者，應返還其利益
    。雖有法律上原因，而其後已不存在者，亦同，民法第179
    定有明文。而無權占有他人土地，可能獲得相當於租金之利
    益，為社會通常之觀念（最高法院61年度台上字第1695號判
    例要旨參照）。原告主張系爭租約屆滿，被告二人所有之系
    爭建物仍占有系爭14地號土地，且自104年4月起至109年10
    月無權占用系爭13地號土地及系爭46之56地號等情，既可採
    認，則原告主張因被告無權占用該部分土地而受有相當於租
    金之不當得利，依民法第179 條規定請求給付，即屬有理。
    按「地方城市房屋之租金，以不超過土地及其建物申報總價
    年息百分之十為限」、「土地法第九十七條所謂土地及建築
    物之總價額，土地價額依法定地價，建築物價額依該管直轄
    市或縣（市）地政機關估定之價額」、「土地所有權人依本
    法所申報的地價，為法定地價」，土地法第97條第1 項及同
    法施行法第25條、同法148 條定有明文。本件原告主張被告
    獲得相當於使用系爭土地租金之不當得利，以申報地價年息
    百分之5為核算基礎，核無不當。是原告請求被告給付無權
    占有系爭14地號土地、系爭13地號土地及系爭46之56地號土
    地之不當得利28,263元（其計算式如附表二所示），核無不
    合。
　㈣再按給付無確定期限者，債務人於債權人得請求給付時，經
    其催告而未為給付，自受催告時起，負遲延責任；其經債權
    人起訴而送達訴狀，或依督促程序送達支付命令，或為其他
    相類之行為者，與催告有同一之效力，民法第229條第 2項
    定有明文。而遲延之債務，以支付金錢為標的者，債權人得
    請求依法定利率計算之遲延利息；應負利息之債務，其利率
    未經約定，亦無法律可據者，週年利率為百分之5，亦為民
    法第233條第1項、第203條所明定。經查，原告對被告金錢
    請求，請求自民事變更訴之聲明狀繕本送達翌日即109年12
    月5日起至清償日止，按週年利率百分之5計算之利息，洵屬
    有據。　
六、綜上，原告本件請求被告給付63,189元，及其中60,291元（
    扣除違約金2,898元）自民事變更訴之聲明狀繕本送達之翌
    日即109年12月5日起至清償日止，按週年利率百分之5計算
    之利息，為有理由，應予准許。
七、本件係就民事訴訟法第436 條之規定之適用小額訴訟程序所
    為被告敗訴之判決，爰依民事訴訟法第436 條之20規定，依
    職權宣告假執行。並依職權宣告被告預供擔保得免為假執行
    。
八、本件訴訟標的價額為63,189元，經核算其裁判費用為1,000
    元，加計複丈費12,225元，本件訴訟費用確定為13,225元(1
    ,000元＋12,225元)，應由敗訴之被告負擔。
九、據上論結，本件原告之訴為有理由，依民事訴訟法第436 條
    之23、第436 條之19第1項、第436條之20、第436條第2 項
    、第385條第1項前段、第392條第2項、第78條、第87條第1 
    項判決如主文。
中　　華　　民　　國　　109 　年　　12　　月　　30　　日
                  基隆簡易庭法  官  周裕暐
以上正本係照原本作成。
對於本件判決如有不服，應於收受送達後20日內向本院提出上訴
書狀，上訴於本院合議庭，並按他造當事人之人數附具繕本。
當事人之上訴，非以判決違背法令為理由不得為之，上訴狀應記
載上訴理由，表明下列各款事項：
㈠原判決所違背之法令及其具體內容。
㈡依訴訟資料可認為原判決有違背法令之具體事實。
中　　華　　民　　國　　109 　年　　12　　月　　30　　日
                            書記官  謝佳妮
附表一：
坐落土地 承租面積 （平方公尺） 欠繳期間（民國） 申報地價（新臺幣） 租金之計算方式：土地面積×申報地價×5%/12月×占用月數（無條件捨去） 違約金（新臺幣） 基隆市○○區○○00地號 85 105年7月至106年12月 2,100元 85×2,100×5%/12×18＝13,356 1,890   107年1月至108年12月 2,200元 85×2,200×5%/12×24＝18,672 1,008 總計    32,028元 2,898元 
附表二：
占用土地 占用面積 （平方公尺） 占用期間（民國） 申報地價（新臺幣） 土地面積×申報地價×5%/12月×占用月數（無條件捨去） 基隆市○○區區○○段00地號 15.24 104年4月至104年12月 2,100元 15.24×2,100×5%/12×9＝1,197   105年1月至106年12月 2,100元 15.24×2,100×5%/12×24＝3,192   107年1月至108年12月 2,200元 15.24×2,200×5%/12×24＝3,336   109年1月至109年10月  23,00元 15.24×2,300×5%/12×10＝1,460 基隆市○○區○○段00地號 85 109年1月至109年10月 23,00元 85×2,300×5%/12×10＝8,140 基隆市○○區○○段00○00地號 18.17 104年4月至104年12月 21,00元 18.17×2,100×5%/12×9＝1,422   105年1月至106年12月 21,00元 18.17×2,100×5%/12×24＝3,792   107年1月至108年12月 22,00元 18.17×2,200×5%/12×24＝3,984   109年1月至109年10月 23,00元 18.17×2,300×5%/12×10＝1,740 總計    28,263元